【裁判字號】    99,消債聲,53
【裁判日期】    990621
【裁判案由】    聲請免責
【裁判全文】
臺灣高雄地方法院民事裁定            99年度消債聲字第53號
    聲  請  人  甲○○
上列當事人依消費者債務清理條例之規定，聲請免責事件，本院
裁定如下：
    主  文
聲請人甲○○不免責。
    理  由
一、按「法院為終止或終結清算程序之裁定確定後，除別有規定
    外，應以裁定免除債務人之債務」、「債務人有下列各款情
    形之一者，法院應為不免責之裁定，但債務人證明經普通債
    權人全體同意者，不在此限：一、於七年內曾依破產法或本
    條例規定受免責；二、隱匿、毀損應屬清算財團之財產，或
    為其他不利於債權人之處分；三、捏造債務或承認不真實之
    債務；四、因浪費、賭博或其他投機行為，致財產顯然減少
    或負擔過重之債務，而生開始清算之原因；五、於清算聲請
    前一年內，已有清算之原因，而隱瞞其事實，使他人與之為
    交易致生損害；六、明知已有清算原因之事實，非基於本人
    之義務，而以特別利於債權人中之一人或數人為目的，提供
    擔保或消滅債務；七、隱匿、毀棄、偽造或變造帳簿或其他
    會計文件之全部或一部，致其財產之狀況不真確；八、故意
    於財產及收入狀況說明書為不實之記載，或有其他故意違反
    本條例所定義務之行為」，消費者債務清理條例（下稱消債
    條例）第132 條、第134 條分別定有明文。又消費者債務清
    理制度並非在使債務人恣意消費所造成之債務，轉嫁予債權
    人負擔，債務人免責制度，應在鼓勵勤勞誠實之債務人，而
    非縱容債務人奢侈浪費，倘債務人於聲請清算前之相當期間
    內，利用信用金融之機會，恣意為非屬通常生活所需之鉅額
    消費或作奢侈性、浪費性之消費，而不在意日後履行返還之
    能力，反而算計消債條例中之免責制度，濫用清算程序以規
    避其應負擔之償還責任，自與消債條例之立法本旨有違。
二、經查：
  (一)聲請人聲請消費者債務清理事件，本院前因審酌聲請人每月
    工作收入僅為新台幣（下同）10,000元，不敷支付個人生活
    費，認其不能清償債務，而以本院98年度消債清字第128 號
    裁定自民國98年8 月27日開始清算程序，嗣因清算財團之財
    產不敷清償消債條例第108 條所定費用及債務之情形，經本
    院以98年度司執消債清字第128 號裁定清算程序終止在案等
    情，有前開裁定各一份在卷可稽，並經本院依職權核閱上開
    卷宗無誤，固堪採認。
  (二)本件清算程序終止後，經本院函詢聲請人之各債權人是否同
    意其為免責，債權人華南商業銀行股份有限公司（下稱華南
    銀行）、上海商業儲蓄銀行股份有限公司（下稱上海銀行）
    、渣打國際商業銀行股份有限公司（下稱渣打銀行）、聯邦
    商業銀行股份有限公司（下稱聯邦銀行）、台新國際商業銀
    行股份有限公司（下稱台新銀行）、大眾商業銀行股份有限
    公司（下稱大眾銀行）、中國信託商業銀行股份有限公司（
    下稱中國信託銀行）、臺灣銀行股份有限公司、南山人壽保
    險股份有限公司均表示不同意聲請人免責，此有各該公司之
    函件在卷可稽（見本院卷第7 至63頁）。而聲請人所積欠之
    債務，多係信用卡及現金卡債務，經本院依職權向聲請人之
    債權人函調聲請人信用卡消費紀錄及現金卡動支紀錄核閱之
    結果，發現聲請人於民國93年10月間，即曾以渣打銀行之現
    金卡預借現金，首次動用即預借現金達250,000 元。又聲請
    人自95年2 月起迄至95年11月止向大眾銀行預借現金合計16
    2,600 元。且其自94年7 月起即已無法清償信用卡費用，仍
    以密集使用上海銀行、聯邦銀行、台新銀行、大眾銀行、中
    國信託銀行之信用卡消費，其中於94年8 月消費金額達51,3
    74元（上海銀行7,500 元、聯邦銀行34,506元、台新銀行3,
    900 元、大眾銀行5,468 元）；於94年9 月消費金額達147,
    928 元（聯邦銀行136,332 元、台新銀行3,181 元、大眾銀
    行8,415 元）；於94年10月消費金額達19,863元（聯邦銀行
    2,699 元、台新銀行9,950 元、大眾銀行7,214 元）；於94
    年11月消費金額達26,538元（上海銀行880 元、聯邦銀行11
    ,829元、台新銀行5,343 元、大眾銀行8,486 元）；於94年
    12月消費金額達18,738元（聯邦銀行2,300 元、台新銀行5,
    133 元、大眾銀行11,305元）；95年1 月消費金額達125,93
    2 元（上海銀行889 元、聯邦銀行115,027 元、台新銀行4,
    090 元、大眾銀行5,926 元）；95年2 月消費金額達30,963
    元（上海銀行7, 542元、聯邦銀行12,413元、台新銀行2,91
    0 元、大眾銀行8,098 元）；95年7 月消費金額達35,465元
    （上海銀行4,16 6元、聯邦銀行22,594元、台新銀行3,061
    元、大眾銀行5, 644元）；95年9 月消費金額達30,992元（
    上海銀行4,166 元、聯邦銀行13,069元、台新銀行2,860 元
    、大眾銀行10,8 97 元）；95年10月消費金額達30,094元（
    上海銀行4,166 元、聯邦銀行12,253元、台新銀行6,753 元
    、大眾銀行12,922元）；95年11月消費金額達42,072元（聯
    邦銀行2,018 元、台新銀行24,960元、大眾銀行12,100元、
    中國信託銀行1,646 元）；96年1 月消費金額達82,999元（
    上海銀行58,324元、聯邦銀行9,977 元、大眾銀行11,543元
    、中國信託銀行3,155 元）；96年4 月消費金額達45,192元
    （大眾銀行45,192元），且其刷卡消費內容除一般日常用品
    開支外，竟多數係在超出其生活必要程度而屬娛樂或昂貴奢
    侈品之消費（如百貨公司、汽車保養、加油費用、保險費、
    直銷產品、玩樂金、精品服飾鞋子、高級餐廳、百貨公司等
    ），亦分別有渣打銀行99年5 月6 日民事陳報狀所附放款客
    戶往來明細資料；大眾銀行99年4 月30日聲請狀所附現金卡
    提領明細資料；上海銀行、聯邦銀行、台新銀行、大眾銀行
    、中國信託銀行提出之信用卡帳單在卷可憑（見本院卷第11
    、13-15 、21-32 、35-37 、39、43、47-52 、57、58頁）
    。然觀諸聲請人聲請時，陳報其生活開支為10,991元（見本
    院98年度消債清字第128 號卷，下稱消債清卷，第60頁），
    以此計算其於95年7 月至96年4 月間（計10個月）之必要支
    出為109,910 元（計算式：10,991×10＝109,910 ），顯低
    於其預借現金及刷卡之金額，足見其大量預借現金及刷卡並
    非僅係為供生活之必要費用之所需，尚有不當支出之情。而
    聲請人在明知其收入不豐及名下無財產之情形下，有財產及
    收入狀況說明書、財政部高雄市國稅局綜合所得稅各類所得
    資料清單、財產歸屬資料清單可憑（見消債清卷第7-9 、19
    頁），理應量入為出以節約消費，然其竟前往百貨公司高級
    餐廳、直銷事業、精品服飾店等處從事逾其生活必需之高額
    消費，且其在未完全清償之前所積欠之信用卡債務之情形下
    即再度持卡消費，並持續向銀行辦理預借現金，致債務累積
    而不能清償，堪認其確有浪費或其他投機行為。此外，其復
    無法證明業經普通債權人全體之同意而為上開消費，上開債
    權人亦表示不同意聲請人免責，依上開說明，本件聲請人不
    得免責，爰裁定如主文。
中    華    民    國    99    年    6     月    21    日
                  民事第五庭  法  官    何佩陵
上為正本係照原本作成。
如不服本裁定，應於裁定送達後10日內，以書狀向本院提出抗告
，並繳納抗告費新臺幣1 千元。
中    華    民    國    99    年    6     月    21    日
                              書記官    陳喜苓

司法院資訊處製作；財團法人民間司法改革基金會備份。
